ACORDAO-COMPLETO-2589500

ACÓRDÃO 3827/2023 ATA 14/2023 - PRIMEIRA CÂMARA

VISTOS, relatados e discutidos estes autos que tratam de pedido de reexame interposto pela Câmara dos Deputados contra o Acórdão 329/2022-TCU-Primeira Câmara,
ACORDAM os Ministros do Tribunal de Contas da União, reunidos em sessão da Primeira Câmara, com fulcro no art. 48 da Lei 8.443/1992, c/c o art. 286 do Regimento Interno, e diante das razões expostas pelo Relator, em:
9.1. conhecer do pedido de reexame interposto pela Câmara dos Deputados para, no mérito, negar-lhe provimento;
9.2. dar ciência desta deliberação à recorrente e à interessada.

Pedido de reexame interposto contra acórdão da 1ª Câmara que considerou ilegal ato de aposentadoria emitido no âmbito da Câmara dos Deputados.

Primeira Câmara

Câmara dos Deputados.

3. Interessados/Responsáveis:
3.1. Interessadas: Maria de Fatima Rosa (XXX.744.091-XX); Secretaria de Controle Interno/Câmara dos Deputados.

13.1. Ministros presentes: Walton Alencar Rodrigues (Presidente), Benjamin Zymler (Relator) e Jhonatan de Jesus.
13.2. Ministro-Substituto presente: Weder de Oliveira.

BENJAMIN ZYMLER

Adoto como relatório o parecer da unidade técnica, cujos termos são os seguintes:
"INTRODUÇÃO
Trata-se de pedido de reexame (peça 11) interposto pela Câmara dos Deputados contra o Acórdão 329/2022-TCU-Primeira Câmara (peça 8, Rel. Min. Weder de Oliveira) . 
A deliberação recorrida apresenta o seguinte teor:
ACORDAM os ministros o Tribunal de Contas da União, reunidos em sessão da 1ª Câmara, com fundamento nos arts. 1º, V, e 39, II, da Lei 8.443/1992, c/c os arts. 17, III; 143, II e 260 e 262 do Regimento Interno do TCU, em considerar ilegais e negar registro ao (s) ato (s) de aposentadoria em favor do (s) interessado (s) identificado (s) no item 1.1, e expedir as determinações abaixo, conforme proposto pela unidade técnica.
 (...) 
1.7. Determinações:
1.7.1. dispensar a devolução dos valores indevidamente recebidos, presumidamente, de boa-fé pelo (s) interessado (s) nos termos da Súmula 106 deste Tribunal;
1.7.2. determinar ao órgão/entidade responsável pela concessão que:
1.7.2.1. suspenda, no prazo de 15 (quinze) dias, todo e qualquer pagamento concernente ao (s) ato (s) impugnado (s) , adequando a parcela referente à incorporação de quintos/décimos do (a) interessado (a) , conforme modulado pelo STF no âmbito do RE 638.115, comunicando a este Tribunal as providências adotadas, nos termos dos arts. 262, caput, do RI/TCU, e 8º, caput, da Resolução TCU 206/2007;
1.7.2.2. dê ciência do inteiro teor desta deliberação ao (s) interessado (s) , alertando-o (s) de que o efeito suspensivo proveniente da interposição de eventuais recursos perante o Tribunal não o (s) exime da devolução dos valores percebidos indevidamente após a respectiva notificação, caso esses não sejam providos, devendo encaminhar os comprovantes dessa notificação a esta Corte no prazo de até 30 (trinta) dias;
1.7.2.3. cadastre novo (s) ato (s) de concessão de aposentadoria livre (s) da (s) irregularidade (s) apontada (s) , submetendo-o (s) no prazo de 30 (trinta) dias à apreciação deste Tribunal, nos termos do art. 262, caput e § 2º, do RI/TCU, e do art. 19, § 3º, da Instrução Normativa TCU 78/2018;
1.7.3. dar ciência deste acórdão ao órgão/entidade responsável pela concessão, informando que o teor integral da deliberação poderá ser obtido no endereço eletrônico www.tcu.gov.br/acordaos.
1.7.4. encerrar o processo e arquivar os presentes autos.
HISTÓRICO
Em exame, para fins de registro, ato de aposentadoria emitido pela Câmara dos Deputados, em benefício da Sra. Maria de Fatima Rosa.
O ato foi julgado ilegal em virtude da existência de parcelas de "quintos/décimos" incorporadas pelo exercício de funções comissionadas entre 8/4/1998 e 4/9/2001.
Foi também determinada a emissão de novo ato, livre da irregularidade apontada.
ADMISSIBILIDADE
Reitera-se a proposta de conhecimento do recurso, nos termos do exame de admissibilidade de peça 12 e do despacho de peça 19.
MÉRITO
Constitui objeto do presente recurso definir se é assegurado, nos termos do art. 5º da Lei 9.624/1998, o cômputo do tempo residual de exercício de funções comissionadas existente em 10/11/1997, não empregado para a concessão de quintos, para incorporação de parcela de quintos, com termo final, a qualquer tempo, na data em que o servidor completar o interstício de doze meses.
Do tempo residual
A recorrente aduz que o tempo residual de ocupação de funções de confiança e/ou cargos comissionados pode ser utilizado para a incorporação de quintos, com base nos seguintes argumentos:
Foi utilizado o tempo residual de exercício de função comissionada existente em 10/11/1997 (de 8/10/1987 a 4/8/1999) , inicialmente para a concessão de uma parcela de 1/5 da FC-04, posteriormente transformada em 2/10.
Contudo, nos termos do art. 5º da Lei n. 9.624/1998, bem como no entendimento do TCU, dos 2/10 de FC-04 inicialmente deferidos, a ex-servidora faz jus à incorporação de 1/10 de FC-04, com base na utilização de período residual, sendo que o 1/10 restante deve ser transformado em parcela compensatória.
Análise:
Colhe-se da jurisprudência selecionada do TCU, com arrimo no Acórdão 9746/2021-TCU-Segunda Câmara, o seguinte enunciado: 
É assegurado, nos termos do art. 5º da Lei 9.624/1998, o cômputo do tempo residual de exercício de funções comissionadas existente em 10/11/1997, não empregado para a concessão de quintos, para incorporação de parcela de décimo, com termo final, a qualquer tempo, na data em que o servidor completar o interstício de doze meses, de acordo com a sistemática definida na redação original do art. 3º da Lei 8.911/1994 (grifos acrescidos) .
Essa matéria foi didaticamente tratada pelo Ministro Walton Alencar Rodrigues (Acórdão 4970/2012-TCU-Primeira Câmara) , nos seguintes termos:
No voto condutor da Decisão 925/1999-TCU-Plenário, assim manifestei-me:
O art. 5º, por sua vez, admite o cômputo do tempo residual de exercício de funções comissionadas não empregado, até 10/11/1997, na incorporação de frações, para a concessão da próxima parcela de décimo, até que cada servidor complete o interstício de doze meses.
 (...) 
Entendo que a redação do art. 5º, ao usar a expressão "próxima parcela", refere-se ao termo antecedente "décimos", in verbis: 'Fica resguardado o direito à percepção dos décimos já incorporados, bem como o cômputo do tempo de serviço residual para a concessão da próxima parcela...'. Próxima parcela de décimos, segundo a redação do legislador.
Ao Congresso Nacional cabe disciplinar as relações jurídicas decorrentes de normas constantes de medidas provisórias não convertidas em lei, a teor do parágrafo único do art. 62 da CF. Nesse diapasão, não obstante as normas que cuidaram de décimos não tenham sido convertidas em lei, entendo que quis o legislador ordinário contemplar, com a possibilidade de incorporação de um décimo, os servidores com tempo residual até 10/11/1997, não abrangidos pela concessão de quinto, prevista no art. 3º da Lei 9.624/1998.
Além de lógica, essa interpretação se me apresenta como mais justa, porquanto confere aos servidores com tempo residual maior a vantagem quinto e aos com tempo residual menor a vantagem décimo. De fato, aqueles que completaram o interstício até 8/4/1998 contavam com tempo residual, em 10/11/1997, de no mínimo 216 dias, equivalente a sete meses e seis dias de exercício de função comissionada. Estes e os que contavam com tempo residual ainda maior, se completaram o interstício até 8/4/1998, fazem jus à incorporação de um quinto, os demais têm direito à incorporação de um décimo, a partir da data em que completaram, ou vierem a completar, o interstício de 12 meses.
Exemplificando, um servidor que, em 10/11/1997, tivesse completado quatro quintos, com saldo residual de quatro meses, teria, em 8/4/1998, algo em torno de 9 meses de exercício de função e, portanto, não completaria os cinco quintos, porque não teria perfeito o prazo de doze meses de exercício de função. Seria hipótese de aplicação do art. 5º da Lei 9.624/1998, o servidor ganharia mais um décimo e não um quinto, quando completasse o interstício de doze meses. Agora, se o mesmo servidor tivesse, em 10/11/1997, quatro quintos e saldo residual de, no mínimo, 7 meses e seis dias, ele teria direito à percepção do último quinto, desde que, até 8/4/1998, tivesse completado os doze meses de exercício da função. O raciocínio é exatamente este para todos os casos.
Nesse sentir, entende-se que o cômputo do tempo residual de exercício de funções comissionadas existente em 10/11/1997, não empregado para a concessão de quintos, pode ser utilizado para incorporação de parcela de décimo, e não de quintos, como adotado no órgão de origem, no ato de peça 3.
Posta assim a questão, opina-se no sentido de que os argumentos da recorrente devem ser rejeitados.
CONCLUSÃO
Da análise anterior, conclui-se que é assegurado, nos termos do art. 5º da Lei 9.624/1998, o cômputo do tempo residual de exercício de funções comissionadas existente em 10/11/1997, não empregado para a concessão de quintos, para incorporação de parcela de décimo - e não de quintos -, com termo final, a qualquer tempo, na data em que o servidor completar o interstício de doze meses;
Destarte, opina-se pela negativa de provimento do presente recurso.
PROPOSTA DE ENCAMINHAMENTO
Ante o exposto, submetem-se os autos à consideração superior, propondo-se, com fundamento no art. 48 da Lei 8.443/1992:
conhecer do recurso interposto, para, no mérito, negar-lhe provimento;
b) informar a recorrente e demais interessados do acórdão a ser proferido, destacando que o relatório e o voto que o fundamentam podem ser acessados por meio do endereço eletrônico www.tcu.gov.br/acordaos."
2.	O Ministério Público junto a esta Corte de Contas manifestou-se de acordo com a proposta formulada pela unidade técnica.
	É o Relatório.

não há.

Procurador Júlio Marcelo de Oliveira.

PEDIDO DE REEXAME. APOSENTADORIA. INCLUSÃO, NOS PROVENTOS, DA VANTAGEM RELATIVA A "QUINTOS" EM DESACORDO COM A LEGISLAÇÃO DE REGÊNCIA. NECESSIDADE DE CONVERSÃO DA VANTAGEM EM PARCELA COMPENSATÓRIA, CONFORME ENTENDIMENTO DO STF. AUSÊNCIA DE SUCUMBÊNCIA EM RELAÇÃO À INCORPORAÇÃO DE "QUINTOS" COM BASE EM TEMPO RESIDUAL. CONHECIMENTO E NEGATIVA DE PROVIMENTO DO RECURSO.

APOSENTADORIA (APOS)

Unidade de Auditoria Especializada em Pessoal (AudPessoal).

Por meio do Acórdão 329/2022-TCU-Primeira Câmara deste Tribunal considerou ilegal e negou registro ao ato inicial de aposentadoria emitido no âmbito da Câmara dos Deputados em favor da Sra. Maria de Fatima Rosa, ex-ocupante do cargo de técnico legislativo.
2.	Entre as diversas determinações expedidas ao órgão jurisdicionado em decorrência do julgamento pela ilegalidade do referido ato, esta Corte de Contas, por meio do subitem 1.7.2.1 da deliberação recorrida, determinou à Câmara dos Deputados que "suspenda, no prazo de 15 (quinze) dias, todo e qualquer pagamento concernente ao (s) ato (s) impugnado (s) , adequando a parcela referente à incorporação de quintos/décimos do (a) interessado (a) , conforme modulado pelo STF no âmbito do RE 638.115, comunicando a este Tribunal as providências adotadas, nos termos dos arts. 262, caput, do RI/TCU, e 8º, caput, da Resolução TCU 206/2007".
3.	Consoante se extrai da fundamentação da deliberação recorrida, são ilegais os "quintos" incorporados pelo servidor após o advento da Lei 9.624/1998. Nada obstante isso, considerando a modulação de efeitos do julgamento do Recurso Extraordinário 638.115/CE, acerca da incorporação ou não de parcelas referentes às funções exercidas no período compreendido de 8/4/1998 a 4/9/2001, e que não há nos autos nenhuma informação de que as parcelas incorporadas a título de "quintos" estejam sendo pagas com amparo em decisão judicial transitada em julgado, a referida vantagem deve ser convertida em parcela compensatória, cujo pagamento estaria assegurado "até sua absorção integral por quaisquer reajustes futuros concedidos aos servidores".
4.	O pedido de reexame foi interposto pela Câmara dos Deputados e apresentou as seguintes razões com vistas à obtenção da sua reforma:
"17. O Supremo Tribunal Federal, na verdade, entendeu inconstitucional a incorporação no período compreendido entre a vigência da Lei n. 9.624/1998 e da MP n. 2.225-45/2001 por ausência de previsão legal. O tempo residual, contudo, é assegurado pelo art. 5º da Lei n. 9.624/1998.
[...]
21. Observa-se no quadro acima que as funções exercidas no período de 8/10/1987 a 4/8/1999, permitiram inicialmente a incorporação de 1/5 da FC-04, isso em conformidade com o entendimento desse e. Tribunal no subitem 9.2 do Acórdão 2248/2005-TCU-Plenário, litteris:
[...]
22. Portanto, com base nesse entendimento do TCU, foi utilizado o tempo residual de exercício de função comissionada existente em 10/11/1997 (de 8/10/1987 a 4/8/1999) , inicialmente para a concessão de uma parcela de 1/5 da FC-04, posteriormente transformada em 2/10.
23. Contudo, nos termos do art. 5º da Lei n. 9.624/1998, bem como no entendimento do TCU, dos 2/10 de FC-04 inicialmente deferidos, a ex-servidora faz jus à incorporação de 1/10 de FC-04, com base na utilização de período residual, sendo que o 1/10 restante deve ser transformado em parcela compensatória.
24. Assim, deve ser reconhecida a legalidade da incorporação de 1/10 de FC-04 pela ex-servidora Maria de Fatima Rosa, no período de 8/10/1987 a 4/8/1999, fundada na utilização de tempo residual.
25. O 1/10 de FC-04 restante, também relativo ao período de 8/10/1987 a 4/8/1999, incorporado após 8/4/1998 além do limite previsto no art. 5º da Lei n. 9.624/1998, deve ser transformado em parcela compensatória, conforme o entendimento do Tribunal de Contas da União e também do Supremo Tribunal Federal."
5.	Ao final, requer o recorrente o reexame parcial do Acórdão 329/2022-TCU-Primeira Câmara, para que: "seja reconhecida a legalidade da vantagem pessoal nominalmente identificada decorrente da incorporação da parcela de 1/10 de FC04 pela ex-servidora Maria de Fatima Rosa, no período de 8/10/1987 a 4/8/1999, por ter-se fundado na utilização de tempo residual, nos termos do art. 5º da Lei n. 9.624/1998, com a consequente transformação do restante 1/10 de FC-04, também incorporado com base em função exercida no período de 8/10/1987 a 4/8/1999, além dos limites previstos nos arts. 3º e 5º da Lei n. 9.624/1998, em parcela compensatória, a ser absorvida por reajustes futuros".
6.	A Unidade de Auditoria Especializada em Recursos (AudRecursos) , em percuciente parecer, manifestou-se pelo conhecimento e pela negativa de provimento do recurso.
7.	O Ministério Público junto a esta Corte de Contas acompanhou a proposta formulada pela unidade técnica.
8.	Ratifico o juízo inicial de admissibilidade do recurso.
9.	No que diz respeito aos "quintos", informam os autos que a interessada teve incluída, em seus proventos de aposentadoria, parcela decorrente do exercício de função comissionada de código FC-4 (6/10) , sendo que parte do período considerado para a referida incorporação (4/10 de FC-4) se deu após a definitiva extinção do instituto, ocorrida em 8/4/1998, com a publicação da Lei 9.624/1998.
10.	Sobre a matéria, o entendimento fixado em regime de repercussão geral pelo Supremo Tribunal Federal (STF) é no sentido de que "ofende o princípio da legalidade a decisão que concede a incorporação de quintos pelo exercício de função comissionada no período de 8/4/1998 até 4/9/2001, ante a carência de fundamento legal" (Tema 395, RE 638.115) .
11.	Outrossim, no que diz respeito à modulação dos efeitos da referida decisão, a Suprema Corte, ao apreciar os embargos de declaração opostos por diversos sindicatos de servidores públicos e pelo Ministério Público Federal, manifestou-se no sentido de que somente os servidores públicos beneficiados por decisão judicial transitada em julgado poderiam manter, de forma definitiva, os "quintos" incorporados no período de 8/4/1998 a 4/9/2001.
12.	De outro lado, caso a incorporação irregular estivesse assentada em decisão administrativa do órgão jurisdicionado ou em decisão judicial sem trânsito em julgado, o pagamento da parcela estaria assegurado "até sua absorção integral por quaisquer reajustes futuros concedidos aos servidores".
13.	Veja-se, a propósito, o seguinte trecho da ata de julgamento dos embargos de declaração apreciados em 18/12/2019, modulando os efeitos do que restou decidido no RE 638.115/CE, in verbis:
"O Tribunal, por maioria, acolheu parcialmente os embargos de declaração, com efeitos infringentes, para reconhecer indevida a cessação imediata do pagamento dos quintos quando fundado em decisão judicial transitada em julgado [...]. No ponto relativo ao recebimento dos quintos em virtude de decisões administrativas, o Tribunal, em razão de voto médio, rejeitou os embargos e, reconhecendo a ilegitimidade do pagamento dos quintos, modulou os efeitos da decisão de modo que aqueles que continuam recebendo até a presente data em razão de decisão administrativa tenham o pagamento mantido até sua absorção integral por quaisquer reajustes futuros concedidos aos servidores. [...] Por fim, o Tribunal, por maioria, também modulou os efeitos da decisão de mérito do recurso, de modo a garantir que aqueles que continuam recebendo os quintos até a presente data por força de decisão judicial sem trânsito em julgado tenham o pagamento mantido até sua absorção integral por quaisquer reajustes futuros concedidos aos servidores [...]" (grifos acrescidos) .
14.	Pois bem, da análise da documentação constante dos autos, entendo não haver prova no sentido de que a interessada fora beneficiada por decisão judicial transitada em julgado, conforme assentado na decisão recorrida.
15.	Desse modo, entendo que o órgão de origem deve dar cumprimento à modulação de efeitos determinada pelo Supremo Tribunal Federal no RE 638.115/CE, procedendo à transformação dos "quintos" incorporados ilegalmente em parcela compensatória, mantendo-se o pagamento da referida vantagem até que se dê o completo desaparecimento do valor percebido em excesso.
16.	Outro não foi o entendimento da decisão recorrida.
17.	Quanto à eventual incorporação de "quintos" mediante a utilização de tempo residual, cumpre registrar que o referido direito não foi negado pela decisão recorrida, não havendo que se falar, deste modo, em sucumbência do recorrente neste particular.
	Ante o exposto, VOTO por que o Tribunal adote a deliberação que ora submeto a este colegiado.
TCU, Sala das Sessões, em 16 de maio de 2023.
BENJAMIN ZYMLER 
Relator